最高法院刑事判決　　　　　　九十四年度台上字第一０八七號
　　上　 訴　 人　台灣高等法院檢察署檢察官
　　上訴人即被告　戌○○
　　　　　　　　　　　　　在.
　　　　　　　　　壬○○
　　　　　　　　　　　　　巷2.
　　　　　　　　　辛○○
　　　　　　　　　寅○○
　　　　　　　　　　　　　巷4.
　　　　　　　　　Ｂ○○
　　　　　　　　　　　　　巷6.
　　上列二人共同
　　選 任辯護 人　陳智義律師
　　上訴人即被告　乙○○
　　　　　　　　　　　　　21.
　　　　　　　　　辰○○
　　上列二人共同
　　選 任辯護 人　余鐘柳律師
　　上訴人即被告　Ｆ○○
　　　　　　　　　　　　　30.
　　選 任辯護 人　吳謹斌律師
　　　　　　　　　劉衡慶律師
　　上訴人即被告　黃○○
　　　　　　　　　　　　　之1.
　　　　　　　　　Ｅ○○
　　　　　　　　　　　　　36.
　　　　　　　　　丁○○
　　　　　　　　　　　　　24.
　　　　　　　　　巳○○
　　　　　　　　　　　　　6號.
　　　　　　　　　丑○○
　　　　　　　　　戊○○
　　　　　　　　　庚○○
　　上列二人共同
　　選 任辯護 人　陳煥生律師
　　上訴人即被告　甲○○
　　　　　　　　　　　　　巷1.
　　選 任辯護 人　藍松喬律師
　　上訴人即被告　Ｄ○○
　　　　　　　　　　　　　號4.
　　選 任辯護 人　曾孝賢律師
　　上訴人即被告　亥○○
　　　　　　　　　　　　　23.
　　選 任辯護 人　李巾律師
　　上訴人即被告　申○○
　　　　　　　　　　　　　號
　　選 任辯護 人　邵良正律師
　　上訴人即被告　丙○○
　　選 任辯護 人　許進德律師
　　上訴人即被告　癸○○
　　　　　　　　　　　　　巷1.
　　　　　　　　　卯○○
　　　　　　　　　　　　　號3.
　　上列二人共同
　　選 任辯護 人　文　聞律師
　　上訴人即被告　酉○○
　　　　　　　　　Ｇ○○
　　　　　　　　　　　　　路1.
　　上列二人共同
　　選 任辯護 人　李永然律師
　　　　　　　　　李宗憲律師
　　上訴人即被告　宇○○
　　　　　　　　　　　　　39.
　　選 任辯護 人　陳佳瑤律師
　　被　　　　告　天○○
　　　　　　　　　　　　　68.
　　　　　　　　　地○○原名.
　　　　　　　　　　　　　樓
　　上列二人共同
　　選 任辯護 人　劉秉鈞律師
　　被　　　　告　宙○○
　　　　　　　　　　　　　32.
　　　　　　　　　未○○
　　　　　　　　　　　　　號9.
　　　　　 　　　 Ｃ○○
　　　　　　　　　　　　　路2.
　　　　　　　　　午○○
　　　　　　　　　子○○
　　　　　　　　　　　　　樓
　　　　　　　　　玄○○
　　　　　　　　　　　　　22.
　　　　　　　　　Ａ○○原名.
　　　　　　　　　己○○
上列上訴人等因被告等貪污等罪案件，不服台灣高等法院中華民
國九十三年四月十五日第二審更審判決（九十一年度上更(一)字第
六三四號，起訴案號：台灣桃園地方法院檢察署八十七年度偵字
第一二０二八、一二０二九、一二０三０、一二０三一、一二四
六一、一二七九八、一三七七三、一六０九二、一六八九九、一
七六五二、一七六五三號），提起上訴，本院判決如下：
    主  文
原判決撤銷，發回台灣高等法院。
    理  由
本件原判決認定：
壹、上訴人即被告戌○○原在國立中央警察大學（以下簡稱警大
）任教職，自民國八十三年六月十五日起兼代該校電子計算機中
心（下稱電算中心）代理主任至八十七年七月三十一日止（以該
校發佈之校函為準），負責綜理該校資訊行政、教學及研究事項
等業務，為依據法令從事公務之人員。該電算中心於警大辦理招
生考試時，負責招生委員會電子計算機作業組業務，其職掌為擬
定電子計算機作業人員訓練計畫、簽印及測試有關電腦閱卷卡片
、輸入及輸出考生資料、負責電腦閱卷及核計考試成績、打印成
績單及協助錄取分發工作、處理考生申請成績複查等事項。竟利
用其負責前開電腦閱卷工作之便，於該校八十六年度專修班、二
年制技術系班（下稱二技班）及八十七年度二技班、大學部等招
生考試中，對於違背職務之行為，直接或經由仲介者向考生收受
金額不等之賄賂（詳如後），而違背其職務；或基於情誼等因
素，對於部分考生（詳如後）未收取賄賂，而對於主管之事務
，直接圖利考生不法之利益，以下列舞弊方法竄改考生成績分數
，使考生得以錄取，均足以生損害於警大招生考試之公平性、正
確性及其他依正常程序參加考試之考生。其舞弊方法、手段如下
：
一關於八十六年度專修班、二技班之舞弊方法：
(一)、戌○○於收得考生賄款（直接或經由仲介者轉交）後，即將
相關之考生姓名或准考證號碼鍵入其電腦檔案內，而其在閱卷（
ＰＲＩＭＥ）電腦系統內設定ＲＥＭＮ程式，於主程式啟動核算
成績時，會跟隨啟動，而依據其先前所輸入之考生准考證號碼或
姓名竄改該等考生各科成績分數或資績分數，使各該考生得以達
到錄取標準，而變造其他同仁依職務所鍵入原本正確之前開考生
成績，且明知經其更改之各該考生成績及該等考生錄取事項均係
不實之事項，仍將該等資料登載於其職務上所掌之考生成績單及
初試錄取榜單，並交由警大教務處之人員寄發予考生及公告放榜
。
(二)、戌○○又依據前開程式內所載該等考生之姓名或准考證號碼
，依據考試科目代號而鍵入電腦，而依標準答案卡及前開ＲＥＭ
Ｎ程式所更改後之考生成績，在終端機銀幕上直接竄改先前已由
讀卡機讀入所有考生電腦答案卡中之前揭考生答案（因ＲＥＭＮ
程式已核算前揭考生之科目與分數，故依該程式更改前述考生答
案卡內之答案科目數可能不盡相同），使該答案卡之分數與其經
由該程式竄改後之成績相同，而變造其他同仁依職務藉由讀卡機
讀入前揭考生原所塗劃之答案。
(三)、因放榜後電腦答案卡仍置於電算中心終端機室之時間甚久，
故戌○○再列印所竄改前揭考生之各科答案內容報表（其上印有
考生准考證號碼、考試科目代號及各科竄改後之答案），而俟機
進入終端機室內依據前所列印之報表、准考證號碼及考試科目代
號等資料，抽出該等考生之電腦答案卡，再依據前所列印之報表
及竄改後之答案，對照題號依序塗改各該考生原始答案卡之答案
，且於變造該等私文書後，於教務處人員前來收取答案卡時，將
前開經其變造及未經變造之答案卡一併交付予該等人員。
二關於八十七年度二技班、大學部舞弊之方法：警大於八十七年
度二技班及大學部考試前，為防止考試舞弊情形，雖於八十七年
七月十二日由校長謝瑞智口頭告知戌○○免兼電算中心主任（行
政作業程序至八十七年七月三十一日始完成）。惟因電算中心之
電腦系統戌○○最熟稔，故戌○○仍須負責該次考試電腦閱卷及
核計考試成績、打印成績單等工作。因本次考試之電腦答案卡受
到嚴密之管制，且戌○○使用電腦之時間與機會不似過去便利，
無法如同八十六年度得以再於終端機前為有關考生更改答案，故
僅以其於八十六年度即設定之ＲＥＭＮ程式，於主程式啟動核算
成績時，依據其先前所輸入之考生准考證號碼或姓名竄改各該考
生各科成績分數或資績分數，使該等考生得以達到錄取標準，因
而變造其他同仁依職務所鍵入原本正確之前開考生成績，且其明
知經其更改之各該考生成績及該等考生錄取事項均係不實之事項
，仍將該等資料登載於其職務上所掌之考生成績單及初試錄取榜
單，並交由警大教務處之人員寄發予考生及公告放榜。其又設定
該程式於執行前揭動作完畢後即自動刪除，致案發後無法由相關
電腦中查得該程式。
貳、八十六年度專修班之舞弊內容、過程：
一上訴人即被告壬○○、辛○○行為時分別係彰化縣警察局二林
分局警備隊隊員、苗栗縣警察局大湖分局第三組巡官，為依據法
令從事公務之人員（警察官、員均為依據法令從事公務之人員，
以下省略），因壬○○之胞兄辛○○與戌○○有師生之誼而熟識
，嗣壬○○報考警大八十六年度專修班，自辛○○處得知戌○○
有特殊管道可讓考生錄取，遂於八十六年七月十日、十一日考前
某時日，委由辛○○向戌○○探詢該門路行賄之價碼，辛○○乃
藉在校就讀之便，與戌○○確認行賄價碼為每人新台幣（下同）
六十萬元後轉知壬○○，二人遂共同基於對於依據法令從事公務
之人員，關於違背職務之行為期約與交付賄賂（以下簡稱期約、
交付賄賂）之犯意聯絡，由壬○○將六十萬元交付辛○○，再由
辛○○趁戌○○課後回警大辦公室之際，在戌○○辦公室內將該
賄款及壬○○之個人年籍資料交予戌○○收受，嗣果然順利通過
考試，進入警大就讀。
二上訴人即被告寅○○原係內政部警政署雪霸國家公園警察隊隊
員，前經Ｂ○○介紹認識戌○○，因寅○○於八十六年間，有報
名警大專修班考試，知戌○○有不正管道可通過考試，乃基於期
約與交付賄賂之犯意而決意行賄，於八十六年七月十日、十一日
考前某日，與戌○○約定賄款金額後，直接交付三十萬元予戌○
○收受，嗣果然順利通過考試，並進入警大就讀。
三上訴人即被告乙○○原係台北縣警察局海山分局第二組警員，
於八十六年間，經當時台北縣警察局海山分局巡官鄭振豐（未據
起訴）之介紹，認識戌○○，乙○○報名當年度警大專修班，知
戌○○有不正管道可讓考生錄取，乃基於期約與交付賄賂之犯意
決意行賄，並委請鄭振豐幫忙，鄭振豐即基於幫助期約與交付賄
賂之犯意，為乙○○與戌○○約定賄款金額為三十萬元及交付賄
款之時、地後，由乙○○於八十六年七月十日、十一日考試前，
將三十萬元賄款交付鄭振豐轉交戌○○收受。乙○○果然順利通
過考試，進入警大就讀。
四戌○○於警大八十六年度專修班考試八十六年七月十日、十一
日初試後，依前述方式為李憲德竄改分數舞弊（李憲德業經原審
法院更審前判決無罪確定），而對於其主管之事務直接圖利李憲
德不法之利益，使李憲德得以順利通過考試，進入警大就讀專修
班。
參、八十六年度二技班之舞弊內容、過程：
一被告地○○（原名陳國興）於八十六年間原擔任警大教授，同
年六月間某日，得知戌○○有非屬正途之特殊管道可讓考生進入
警大就讀，乃至戌○○之辦公室詢問可否利用該管道讓一些人進
入警大就讀，經戌○○應允，並得悉戌○○對每位考生並未要求
定額之賄款後，乃於協助考生行賄之餘，另萌生從中詐取款項之
意，而基於行賄（交付戌○○期能以非法之手段通過考試）及意
圖自己不法之所有而詐欺取財（即詐取超過交付戌○○賄款部分
之金錢）之犯意，於警大八十六年度二技班考前（指初試日期八
十六年九月二十八日前），分別在台北、桃園地區，連續向上訴
人即被告黃○○、Ｅ○○、丁○○、巳○○、戊○○、Ｄ○○等
六名考生，佯稱用以行賄戌○○之款項每人須一百萬元，使黃○
○、Ｅ○○、丁○○、未○○、巳○○、戊○○、Ｄ○○及被告
宙○○等人陷於錯誤，以為行賄之款項每人確須一百萬元，而如
數交付地○○（黃○○並同時幫助另一不知情之考生即其兄嫂宙
○○交付一百萬元）；地○○旋於數日後之八十六年九月間某日
，在警大旁大崗國中對面倉庫之停車場內，共僅交付內裝一百萬
元及前開七名考生個人資料之一只塑膠袋予戌○○，所餘六百萬
元則暗中加以詐得。詳述如後：
(一)、黃○○於八十六年間任內政部警政署保安警察第一總隊直屬
中隊隊員，調派於台灣警察專科學校（下稱警專）代理區隊長及
擔任事務員職務；上訴人即被告Ｆ○○於八十六年間任警專總隊
部訓導；宙○○於八十六年間任職於雲林縣警察局北港分局警備
隊擔任警員。黃○○與Ｆ○○原為警專同事，黃○○與其兄嫂宙
○○於八十六年九月初均報考警大八十六年度二技班，耳聞有特
殊管道可使考生考上警大就讀，而與Ｆ○○談及，Ｆ○○因與地
○○係同鄉，且曾由地○○授課，黃○○遂基於行求賄賂及幫助
不知情之宙○○行賄之犯意，請Ｆ○○代向地○○聯絡，而Ｆ○
○亦基於幫助黃○○行求賄賂之犯意，向地○○聯絡，詢得地○
○確有非屬正當方式之特殊管道可使考生順利考上警大，惟每名
考生須付一百萬元後轉告黃○○，黃○○即基於期約及交付賄賂
之犯意，請Ｆ○○與地○○聯絡交款時、地，Ｆ○○亦基於幫助
黃○○期約並交付賄賂之犯意，與地○○約定交付賄款之時、地
後，由黃○○於八十六年九月二十三日上午六時許，駕車自警專
搭載Ｆ○○，共同攜帶現金二百萬元（包含黃○○本人及宙○○
二人之賄款）及黃○○與宙○○之個人基本資料，前往與地○○
約定之台北市○○○路交流道附近啟聰學校門口，經Ｆ○○介紹
黃○○與在該處等候之地○○認識後，黃○○乃坐入地○○之自
用小客車，將其預先備妥之現金二百萬元與其自己及宙○○之基
本資料交付予地○○後離去。而後地○○於八十六年九月間某日
，在警大旁之大崗國中對面倉庫之停車場內，交付內裝一百萬元
（內含黃○○、宙○○及後述Ｅ○○、丁○○、巳○○、戊○○
、Ｄ○○在內共七人之賄款）及黃○○、宙○○暨Ｅ○○、丁○
○、巳○○、戊○○、Ｄ○○（另如後述）等個人資料之一只塑
膠袋交付予戌○○。嗣黃○○與宙○○二人果然順利通過考試，
進入警大就讀。案發後Ｆ○○於他人涉案中自首而接受裁判。
(二)、Ｅ○○原係基隆市警察局第二分局警備隊警員；丁○○係苗
栗縣警察局苗栗分局北苗派出所警員；被告未○○係基隆市警察
局第三分局警備隊警員；巳○○係基隆市警察局第一分局忠二路
派出所警員；戊○○係台北縣警察局金山分局警備隊警員；Ｄ○
○原係內政部警政署保安警察第一總隊第五大隊隊員，於八十六
年七月一日調任內政部警政署航空警察局保安警察隊警員。六人
均報考八十六年度警大二技班考試，於八十六年九月二十八日考
試前，得知透過地○○有非屬正途之特殊管道可讓考生進入警大
就讀，乃分別於考試前之同年九月間某日，在某處，各基於對於
依據法令從事公務之人員，關於違背職務之行為期約與交付賄賂
之犯意，分別交付一百萬元予地○○，而地○○則於數日後之某
不詳日期，在警大旁之大崗國中對面倉庫之停車場內，將內裝一
百萬元（內含Ｅ○○、丁○○、巳○○、戊○○、Ｄ○○及前述
黃○○、宙○○共七人之賄款）及前開五名考生並黃○○、宙○
○個人資料之一只塑膠袋交予戌○○，所餘之六百萬元則均由地
○○從中詐得。嗣經八十六年九月二十八日考試後，Ｅ○○、丁
○○、未○○、巳○○、戊○○、蔡俊格等六人果然順利通過考
試，並均進入警大就讀。
二上訴人即被告亥○○於八十六年間係台北市政府警察局交通警
察大隊中山分隊隊員；但家齊（經判處罪刑，並緩刑確定）任台
北市政府警察局文山第二分局興隆派出所警員；上訴人即被告庚
○○任台北市政府警察局內湖分局西湖派出所警員。亥○○於八
十六年間報考當年度警大二技班考試，得知其熟識之戌○○有不
正管道可令考生進入警大就讀，遂於八十六年八月初，告知亦報
考同一科系之但家齊，其後由亥○○約戌○○在台北縣林口鄉○
○○路○段八十九號之香榭儷舍大飯店（下稱香榭飯店）內用餐
，席間詢問戌○○有關該管道所需之價碼，經戌○○以手指在餐
桌上劃「」之字樣，示意每人需賄款五十萬元後，亥○○遂與
戌○○約妥交款之時、地。但家齊得知後，亦將其欲行賄之金額
、時、地告知其警專第八期同學庚○○考慮是否行賄及共同前往
交款。數日後，亥○○搭載但家齊依約前往香榭飯店交付賄款途
中，但家齊告知亥○○已將行賄之事告知庚○○，並以電話詢問
庚○○是否一同前往，經庚○○答應同往行賄後，由亥○○以電
話告知戌○○。屆時，亥○○、但家齊、庚○○三人各自基於交
付賄賂之犯意；分別由亥○○與但家齊二人先到達香榭飯店門口
，及戌○○駕車前來後，亥○○與但家齊遂至戌○○車上分別交
付內裝五十萬元現金及其等個人基本資料之牛皮紙袋各一個予戌
○○。約十分鐘後，庚○○亦駕車前來，手持內裝現金五十萬元
與其個人基本資料之黑色手提包下車，依亥○○之指示進入戌○
○之車內，亥○○、但家齊二人介紹戌○○與庚○○認識後離開
，留庚○○與戌○○在車內，庚○○遂將前開現金五十萬元與個
人基本資料交付予戌○○，而後四人即同至桃園縣龜山鄉○○○
路三六八號醉鴛鴦海產店用餐。嗣亥○○、但家齊與庚○○三人
果然順利通過考試，並進入警大就讀。
三上訴人即被告甲○○於八十六年九月間係台中市警察局第一分
局第三組警員，與在該分局內實習之王俊傑相識（戌○○之外甥
，另案判處罪刑），因戌○○曾要求知情之王俊傑為其仲介欲報
考警大之考生行賄，二人即共同基於要求賄賂之犯意聯絡，由王
俊傑告知甲○○有特殊門路可入警大就讀，代價為七十萬至八十
萬元後，甲○○表明意願，王俊傑遂與戌○○聯繫，確認價碼為
七十萬元後，甲○○即基於期約與交付賄賂之犯意，於同年九月
間某日，經王俊傑安排於前述香榭飯店與戌○○見面，經引介後
甲○○告知戌○○僅先籌得四十萬元，餘款日後補足，戌○○應
允，甲○○遂將其所攜帶之四十萬元現金及個人資料交付戌○○
收受，並於兩日後，在警大門口外，將餘款三十萬元交付予王俊
傑轉交戌○○收受。嗣甲○○果然順利通過考試，並進入警大就
讀。
四鄭達麟（共同行賄部分業經判刑確定）於八十六年間係台中市
警察局刑事警察隊偵查員，與李三明（原係內政部警政署保安警
察隊第七總隊員，已死亡，經檢察官簽結）二人相識，而戌○○
與李三明為師生，八十六年七月間，李三明告知鄭達麟有門路可
考上警大，鄭達麟即與李三明共同基於行求賄賂之犯意聯絡，經
李三明引介鄭達麟與戌○○見面，三人即至林口交流道附近某餐
廳用餐，鄭達麟在李三明授意下，坐上戌○○駕駛之自用小客車
內，戌○○以手指在方向盤上寫「」之字樣示意，鄭達麟明瞭
其意後下車，即與李三明共同基於期約與交付賄賂之犯意聯絡，
由李三明與戌○○約妥交款時、地，二日後鄭達麟籌得賄款，經
李三明安排，與戌○○約於香榭飯店地下室停車場會合，鄭達麟
於李三明面前，交付賄款八十萬元及其個人資料予戌○○收受，
嗣後果然順利通過考試，進入警大就讀。
五上訴人即被告辰○○原係台北市政府警察局大安分局臥龍街派
出所警員，得知李三明有不正管道可讓考生考上警大，而於警大
八十六年度二技班八十六年九月二十八日考試前，查知賄款為九
十萬元後，即與李三明共同基於期約與交付賄賂之犯意聯絡，由
李三明將辰○○於某時、地交付之九十萬元及辰○○之個人資料
，趁戌○○課餘之際，拿至戌○○辦公室內交付戌○○收受，嗣
果然順利通過考試，進入警大就讀。
六上訴人即被告申○○原係台北市政府消防局大同分隊隊員，因
報考八十六年度警大二技班考試，於考試前某時、地，基於期約
與交付賄賂之犯意，直接交付三十萬元予戌○○收受，考試後果
然順利通過該考試，進入警大就讀。
七上訴人即被告Ｂ○○原係台中縣警察局交通警察隊第二組隊員
於八十六年間報名警大二技班考試，因之前已認識戌○○，知戌
○○有不正管道可以通過考試，竟基於對於依據法令從事公務之
人員，關於違背職務之行為為期約與交付賄賂之犯意而決意行賄
，於八十六年九月二十八日警大二技班考試前先與戌○○約定賄
款金額，再於不詳時、地直接交付三十萬元予戌○○收受，果然
順利通過考試，進入警大就讀。
八戌○○於八十六年九月二十八日警大八十六年度二技班考試初
試後，依前揭壹之一所述之方式為未○○竄改分數舞弊，而對於
其主管之事務直接圖利未○○不法之利益，使未○○得以順利通
過考試，並進入警大就讀。
肆、關於八十七年度二技班及大學部舞弊內容部分：
一戌○○於警大八十七年度二技班及大學部招生考試前（二者之
考試日期均為八十七年七月十日、十一日），承前述收受賄賂之
概括犯意，告知王俊傑、鄭達麟及亥○○等人，其運用電腦有門
路可讓考生考上警大，僅向每名考生收取八十萬元之代價，至於
向考生開價多少及從中賺取多少差價則由仲介者各憑本事等語；
鄭達麟乃與戌○○共同基於要求、期約及收受賄賂之犯意聯絡，
王俊傑則基於幫助行賄之犯意，亥○○則萌生貪念，基於幫助行
賄及意圖為自己不法之所有詐欺取財之犯意，分別自行找尋其他
欲參加警大八十七年度二技班或大學部之考生。鄭達麟因而轉知
台北市政府警察局外事科警員天○○及Ｃ○○（非公務員）、甲
○○；天○○再告知黃○○，黃○○因其前行賄一百萬元而於八
十六年考取警大二技班，欲賺取差價以彌補以前之支出。其後，
除戌○○自行為考生聯絡竄改成績外，鄭達麟、天○○、黃○○
、甲○○、王俊傑、亥○○等人，另分別覓得考生黃啟榮、曾梓
卿、劉建邦、陳游介、吳正順、劉勝祥、陳和敬、白喬寧、白喬
維、陳世賢、林榮祥、李文忠、陳志宏、陳國民、子○○、玄○
○、Ａ○○、己○○、楊世偉、丙○○、丑○○、徐銘鴻、魏志
原、賴文良、蔡博元、彭志豪、李志恆、癸○○（含陳志賢部分
）、卯○○、酉○○、Ｇ○○、黃瑞煌、胡崇銘、張榕、游宗照
等人，該等考生亦已分別交付賄款。嗣經八十七年七月十日、十
一日考試完畢後，戌○○於八十七年七月二十四日凌晨一時三十
分許，進入電算中心機房啟動計算大學部各科成績之程式（ＣＯ
ＮＴ九三一一）、二技班各科成績之程式（ＣＯＮＴ九三二一）
進行各科成績計算，啟動計算大學部總分程式（Ｔ九三一）及計
算二技班總分程式（Ｔ九七三），以便計算總分，並啟動榜單列
印程式（ＯＲＤＥＲ九八一、九八二、九八三、九八四）進行列
印榜單，乃趁機啟動其先前設定之ＲＥＭＮ程式，而依前述之方
式竄改考生分數舞弊（午○○、林榮祥及黃瑞煌三人部分，因故
未竄改分數，詳如後述）。
二戌○○透過鄭達麟直接仲介部分：鄭達麟（其共同對於違背職
務之行為受賄部分，業經判處罪刑確定）於報考警大八十六年度
二技班時，經李三明介紹行賄戌○○入學，而與戌○○相識，得
知戌○○有意再如同警大八十六年度二技班考試時，向考生收取
賄款，而於電腦上竄改考生之成績，使得行賄考生得以考上警大
之方式賺取金錢，因而與戌○○共同基於對於違背職務之行為收
受賄賂及變造公文書之犯意聯絡，並基於概括之犯意，由鄭達麟
收受、轉交以下各考生交付之賄款予戌○○收受：
(一)、黃榮啟（業經第一審法院判處罪刑確定）原係新竹縣警察局
竹北分局山崎派出所警員，八十七年二月間，經鄭達麟告知花一
百二十萬元即有門路可考上警大八十七年度二技班就讀，黃榮啟
乃基於對於依據法令從事公務之人員，關於違背職務之行為期約
與交付賄賂之犯意，向鄭達麟表明行賄之意願，依約在警大旁之
小廟前與鄭達麟、戌○○會合，由鄭達麟引介黃榮啟與戌○○認
識後，黃榮啟乃將現金一百二十萬元及個人資料交付予戌○○收
受後離去，戌○○於黃榮啟離去後，將賄款抽出四十萬元分予鄭
達麟，嗣黃榮啟果然順利通過初試，惟因警大察覺考試有舞弊情
事，黃榮啟於八十七年八月七日複試時則未通過。
(二)、曾梓卿（業經判刑確定）原係內政部警政署國道公路警察局
第五警察隊隊員，與鄭達麟係警專同學。於八十六年底經鄭達麟
告知有辦法可讓其考上警大，但需將金錢備妥，嗣於八十七年二
月間，曾梓卿經鄭達麟邀約見面後，二人至桃園縣龜山鄉○○○
路二十八號「華夏大飯店」與戌○○會合用餐，席間鄭達麟向曾
梓卿稱戌○○有辦法可讓其進入警大就讀，戌○○隨後以筷子在
餐桌上寫「１２０」之字樣後暫離位，鄭達麟即告知要其準備一
百二十萬元，曾梓卿乃基於關於違背職務之行為期約與交付賄賂
之犯意，向鄭達麟表明行賄之意願，並在鄭達麟之安排下，於一
週後，與鄭達麟、戌○○二人在香榭飯店內會合用餐，由曾梓卿
將現金一百二十萬元及其個人資料裝於手提袋內交付予戌○○收
受，戌○○於用餐後，在該飯店地下停車場內，趁曾梓卿未注意
之際，將賄款抽出四十萬元分予鄭達麟，嗣曾梓卿果然順利通過
初試，惟因警大察覺有舞弊情事，曾梓卿於八十七年八月七日複
試時則未通過。
(三)、被告Ｃ○○（非公務員）於八十七年一月間，告訴在警大二
技班就讀之高中同學鄭達麟稱其胞弟劉建邦（業經第一審法院判
處罪刑確定）在台北市政府警察局大安分局和平東路派出所服務
，鄭達麟乃告知Ｃ○○有門路可考上警大，但需一百二十萬元，
Ｃ○○返家後即轉告劉建邦，劉建邦經考慮後於八十七年五月間
決意行賄。Ｃ○○、劉建邦乃基於期約與交付賄賂之犯意聯絡，
Ｃ○○並基於概括之犯意，連續為下列行為：
1.Ｃ○○告知鄭達麟錢已備妥後，由鄭達麟偕同Ｃ○○、劉建邦
兄弟二人至警大戌○○之辦公室，引介與戌○○認識。經Ｃ○○
與劉建邦二人確認行賄，於四天後由鄭達麟陪同Ｃ○○、劉建邦
再至戌○○辦公室內，由Ｃ○○將現金一百二十萬元及劉建邦之
個人資料交付戌○○收受，戌○○則於Ｃ○○離去後，在辦公室
內將賄款抽出四十萬元分予鄭達麟。劉建邦果然順利通過初試，
惟於八十七年八月七日複試時未通過。
2.Ｃ○○嗣得知戌○○每名考生僅收取八十萬元賄款，至於向考
生開價若干及從中賺取多少差價，則由仲介者各憑本事，而鄭達
麟已從仲介劉建邦之過程中賺取差額四十萬元，Ｃ○○乃向鄭達
麟抱怨，鄭達麟即向Ｃ○○稱若其有辦法仲介考生，將不賺取差
額，讓其亦有賺錢機會。嗣Ｃ○○於八十七年七月十日、十一日
警大二技班初試（即筆試）前二、三日，北上找劉建邦，因而認
識在場之內政部警政署國道公路警察局第一警察隊隊員陳國民（
業經第一審法院判刑確定）；Ｃ○○乃萌生為自己不法所有之意
圖（超過付給戌○○部分），並承前述期約與交付賄賂（即實際
交付戌○○賄款部分）之概括犯意，於上開考試後不數日，即以
電話向陳國民表示有此管道可進入警大，惟佯稱係因筆試已舉行
過了，故價錢較高，每名需賄款一百四十五萬元云云。陳國民旋
基於期約與交付賄賂之犯意，並陷於錯誤（超過實際給付戌○○
部分），應允行賄，於同年七月十六日通知Ｃ○○至其任職之台
北縣泰山鄉大坑村一號內政部警政署國道公路警察局第一隊隊部
之車輛保養廠內收取一百四十五萬元現金及陳國民之個人資料。
Ｃ○○於收得前開賄款後，即趁機將其中之六十五萬元抽出，並
聯絡鄭達麟在台北市松山機場門口碰面，鄭達麟則約戌○○至該
處取款。當晚約九時許，戌○○駕車至松山機場門口後，Ｃ○○
與鄭達麟二人即搭上戌○○之自用小客車，Ｃ○○旋將該八十萬
元與陳國民之個人資料交付予戌○○收受後下車離去。陳國民果
然順利通過初試，惟因警大察覺有舞弊情事，陳國民於複試時未
通過。
(四)、陳游介（經第一審法院判刑確定）與鄭達麟係警專第九期同
學。於八十七年二月間，經鄭達麟告知有門路可考上警大二技班
，但須花一百二十萬元，而於八十七年三月間，告知台北市政府
警察局交通警察大隊中正第一分隊隊員吳順正（業經第一審法院
判處罪刑確定）；陳游介與吳順正商討後，乃共同基於期約與交
付賄賂之犯意聯絡，透過鄭達麟聯絡交付賄款事宜。八十七年三
月底某日晚間，陳游介與吳順正二人相偕至警大校門口與鄭達麟
會合後，同至戌○○之辦公室，經鄭達麟引介雙方認識後，陳游
介與吳順正二人即各將現金一百二十萬元及個人資料置於茶桌上
交付予戌○○收受。戌○○俟陳游介、吳順正二人離去後，各抽
出四十萬元分予鄭達麟。嗣陳游介與吳順正二人果然順利通過初
試，惟因警大察覺有舞弊情事，其二人始未通過複試。
(五)、劉勝祥（經第一審法院判處罪刑確定）原為內政部警政署保
安警察第四總隊第二大隊隊員，八十七年六月間，經鄭達麟告知
花一百二十萬元即有門路可考上警大二技班，劉勝祥乃基於期約
與交付賄賂之犯意，應允行賄，約三日後，劉勝祥依約至警大第
四停車場內與鄭達麟會合，並由鄭達麟聯絡戌○○，戌○○即開
車前來取走劉勝祥交付之現金一百二十萬元及劉勝祥之個人資料
後離去。鄭達麟則於劉勝祥離去後，至戌○○之辦公室內分取四
十萬元之賄款。
(六)、陳和敬（已被判處罪刑確定）原係內政部警政署保安警察第
四總隊第二大隊隊員，於八十七年七月間，因劉勝祥告知鄭達麟
有門路可考上警大二技班，乃基於行求賄賂之犯意，與鄭達麟聯
絡確認代價為一百二十萬元後，遂基於期約與交付賄賂之犯意，
於同年七月間某日開車北上，經鄭達麟聯絡，駕車至林口交流道
附近之香榭飯店地下室停車場等候戌○○。嗣戌○○駕車至該處
，經確認陳和敬之車號、身分後，上車收取陳和敬交付之賄款一
百二十萬元與陳和敬之個人資料後駕車離去。鄭達麟並於當日至
戌○○辦公室分取其中之四十萬元賄款。嗣劉勝祥與陳和敬果然
順利通過初試，因警大察覺有舞弊情事，其二人始未通過複試。
(七)、白栖伯（已判處罪刑確定）原係台中市警察局刑事警察隊經
濟組偵查員，於八十七年五月間，得知鄭達麟有門路可讓考生考
上警大二技班及大學部就讀，而行賄之價碼為每人一百二十萬元
。其長子白喬寧（原為內政部警政署保安警察第六總隊第二大隊
隊員，已判決無罪確定）欲報考警大二技班；次子白喬維（已判
決無罪確定）則欲報考警大大學部；乃告知其妻曾日紅（非公務
員，偵查中自首，經檢察官為不起訴處分確定），夫妻二人商議
後，遂共同基於行求賄賂之犯意聯絡，於八十七年六月初，向鄭
達麟表示決定以行賄途徑讓其子白喬寧與白喬維分別報考進入警
大就讀二技班與大學部。雙方談妥後，白栖伯與曾日紅遂共同基
於期約與交付賄賂之犯意聯絡，與鄭達麟約定交付賄款之時、地
，而於八十七年六月初某日，白栖伯依約開車載曾日紅至警大校
門口與鄭達麟會合，經鄭達麟與戌○○聯絡後，由鄭達麟偕同白
栖伯、曾日紅夫婦至警大旁之小廟前等候戌○○，經鄭達麟引介
後，曾日紅即將現金二百四十萬元及其子白喬寧、白喬維之姓名
資料交予戌○○收受後離去。鄭達麟隨後至戌○○辦公室內分取
八十萬元賄款。嗣白喬寧與白喬維二人果然分別順利通過警大八
十七年度二技班與大學部初試，惟因警大察覺有舞弊情事，始未
通過複試。
(八)、陳世賢（已被判處罪刑確定）原係台南市警察局第四分局警
備隊警員，於八十七年三月初，經鄭達麟告知只要準備一些錢，
警大有一個「郭主任」即有辦法可幫助其考上警大。同月底，經
鄭達麟安排，在警大附近某餐廳內與戌○○見面用餐，戌○○告
知陳世賢需準備一百二十萬元，若沒考上可退錢，陳世賢乃基於
期約與交付賄賂之犯意，決定以一百二十萬元行賄，因經濟能力
有限，乃與鄭達麟商量能否將價碼降低，鄭達麟因與陳世賢私交
甚篤，故應允僅收取八十萬元，而不賺取差價。同年四月底，陳
世賢趁鄭達麟回家之際，在台南市附近之某泡沫紅茶店內交付現
金三十萬元及五十萬元之支票一紙予鄭達麟，鄭達麟即於翌日至
戌○○之辦公室內轉交戌○○收受。陳世賢果然順利通過初試，
因警大察覺舞弊情事，複試時始未通過。
(九)、林榮祥（已判處罪刑確定）原係桃園縣警察局大園分局大園
派出所警員，自八十七年五、六月間起，因鄭達麟常至大園派出
所內找其談天，而告知林榮祥花一百二十萬元即有門路可考上警
大二技班就讀，林榮祥考慮後，雖基於期約與交付賄賂之犯意，
決定行賄，惟嗣後因手頭不便，希望鄭達麟降低價碼，鄭達麟乃
應允僅收取八十萬元，而不賺取差價。同年六月間，林榮祥依約
至警大第四停車場內交付現金八十萬元予鄭達麟，鄭達麟即至戌
○○辦公室內轉交八十萬元及林榮祥之個人資料予戌○○收受。
嗣後因另有同姓名之林榮祥應考，致生錯誤，林榮祥因而未能上
榜，鄭達麟遂於警大八十七年度二技班初試（即筆試）成績放榜
後，與戌○○在華夏飯店內，將八十萬元交還予一同用餐之林榮
祥。
(十)、李文忠（已判處罪刑確定）原係台北市政府警察局松山分局
警備隊警員，與李三和之胞兄李三明（原係內政部警政署保安警
察隊第七總隊隊員，已死亡）私交甚篤，八十七年六月間，因李
三明告知李文忠其有管道可考上警大二技班，惟需約一百一十萬
元。李文忠遂與李三明共同基於行求賄賂之犯意，先交付現金一
百一十萬元予李三明，李三明隨即將該款及記載李文忠姓名、服
務單位之紙條一張交予其知情之胞弟李三和（非公務員，經判處
罪刑確定），李三和明知前開款項係李文忠交付之賄款，竟與李
三明、李文忠共同基於犯意聯絡，將該筆賄款存入其帳戶內，經
李三明與戌○○聯絡確認行賄價碼為八十萬元後，李三和、李三
明與李文忠即共同基於期約與交付賄賂之犯意聯絡，由李三明告
知李文忠以其所交付之一百一十萬元中之八十萬元支付賄款，所
餘之三十萬元，事後再由李文忠向李三和拿回。嗣因李三明沒有
時間至警大交付賄款予戌○○，乃以電話告知在台南縣新市鄉家
中之鄭達麟，要鄭達麟於北上返回警大前，先與李三和聯絡，李
三和會將該賄款及李文忠之個人資料交付，請鄭達麟轉交戌○○
，鄭達麟知情竟與李三明、李文忠共同基於犯意之聯絡，答應李
三明代為轉交該筆賄款，而於其返回警大之際，依約以電話告知
李三和，二人遂約定在南崁交流道附近長榮大樓前會合，見面後
李三和乃將賄款現金八十萬元及載有李文忠年籍資料之紙條交付
予鄭達麟，鄭達麟於回警大後，轉交戌○○收受，李文忠果然順
利通過初試，但因警大察覺有舞弊情事，複試時始未通過。
(十一)、陳志弘（非公務員，已判處罪刑確定）係鄭達麟之妻舅，於
八十七年六月間，因鄭達麟告知只要準備一百二十萬元即可考上
警大就讀。陳志弘遂基於期約與交付賄賂之犯意，決定行賄，於
八十七年七月十一日、十二日警大大學部考試後之同年七月十三
日自台中縣龍井鄉某郵局帳戶內匯款一百二十萬元至鄭達麟於台
南縣新市鄉郵局之帳戶內，交付鄭達麟收受，鄭達麟於當日即至
該郵局提領，而於回到警大時，攜至戌○○之辦公室內，將其中
之八十萬元賄款及陳志弘之個人資料交付戌○○收受，鄭達麟則
從中賺取四十萬元。陳志弘果然順利通過筆試，因警大察覺有舞
弊情事，於複試時始未通過。
三戌○○透過鄭達麟、天○○、黃○○仲介部分：
(一)、被告天○○原係台北市政府警察局外事科警員，於八十七年
二月下旬，因與鄭達麟住同一宿舍寢室而熟識，同年三月間某日
，鄭達麟在寢室內告知天○○，警大二技班考試透過戌○○有後
門可走，從中仲介者有「佣金」可抽，上手僅向每名考生收取八
十萬元，至於向考生開價多少及從中賺取多少差價，則由仲介者
各憑本事。天○○因而萌生為自己不法所有之意圖，基於詐欺取
財（超過付給戌○○部分）及幫助對於依據法令從事公務之人員
，關於違背職務之行為期約與交付賄賂（付給鄭達麟、戌○○部
分）之概括之犯意，連續為下列行為：
1.天○○告知時任台北市政府警察局外事科警員之上訴人即被告
丑○○及任職於台北市政府警察局大安分局偵查員之被告子○○
有前述非法入學管道後，基於詐欺取財及期約與交付賄賂之概括
犯意，向其二人佯稱該管道之行賄價碼為八十萬元，子○○、丑
○○因之陷於錯誤（超過付給戌○○賄款部分），並基於期約與
交付賄賂之犯意（交付戌○○部分）決定行賄，委由知情而基於
幫助行賄犯意之天○○為其等交付賄款，丑○○則稱稍後再交付
賄款。數日後某時，子○○即至警大校門口之會客室內交付現金
八十萬元予天○○，天○○旋與子○○共同基於交付賄賂之犯意
，由天○○回到寢室內將該八十萬元及子○○之年籍資料交予與
戌○○本有要求賄賂及變造公文書犯意聯絡之鄭達麟收受，再由
鄭達麟轉交戌○○。戌○○於收得賄款後，即利用其於八十六年
在閱卷電腦上所設定之ＲＥＭＮ程式於主機啟動核算成績時，依
據其先前所輸入之考生准考證號碼或姓名，竄改各該考生之各科
成績分數或資績分數，使各該考生得以達到錄取標準，因而變造
其他同仁依職務所鍵入原本正確之前開考生成績。嗣子○○果然
順利通過初試，惟因警大察覺該考試有舞弊情事，於複試時始未
通過。
2.被告玄○○原係台北縣警察局海山分局新海派出所警員，得知
天○○有門路可考上警大，於八十七年四月間某日與天○○聯絡
，經天○○與鄭達麟商議價錢後，天○○於八十七年四月間即基
於詐欺取財及幫助期約與交付賄賂之概括犯意，向玄○○佯稱：
雖之前子○○之行賄價碼為八十萬元，因離考期已近，行賄名額
將滿，為求保障，行賄價碼需九十萬元等語。玄○○因之陷於錯
誤（超過交付戌○○部分），並基於期約與交付賄賂之犯意（交
付戌○○部分）而決定行賄；二日後至警大學生宿舍（警賢樓）
旁，交付內裝現金九十萬元及其個人資料之黑色背包一個予天○
○收受後離去。天○○除詐取其中十萬元外，旋與玄○○共同基
於交付賄賂之犯意，由天○○將其餘之八十萬元及玄○○之個人
資料交付與戌○○有共同要求賄賂及變造公文書犯意聯絡之鄭達
麟，再由鄭達麟轉交予戌○○收受。嗣玄○○果然順利通過初試
，因警大察覺舞弊情事，而未通過複試。
3.被告Ａ○○（原名黃永文，於八十七年九月十日更名）原係台
北市政府警察局大安分局警備隊警員，被告己○○原係台北市政
府警察局大安分局第二組警員；二人自丑○○處得知天○○有門
路可考上警大，經向天○○確認；天○○明知上手僅向每名考生
收取八十萬元賄款，乃基於詐欺取財及幫助期約與交付賄賂之概
括犯意，佯稱行賄價碼為每人九十萬元後，Ａ○○及己○○二人
因之陷於錯誤（超過交付戌○○部分），並基於期約與交付賄賂
之犯意（交付戌○○部分）決定行賄，並各準備九十萬元，於同
年四月間某日駕車至警大找天○○；天○○即安排其二人與鄭達
麟在學生宿舍（警光樓）洽談，Ａ○○、己○○旋分別與天○○
共同基於交付賄賂之犯意，偕同鄭達麟，四人一同至停車場內，
由Ａ○○、己○○在車內各取出現金九十萬元及個人資料交付與
戌○○本有要求賄賂及變造公文書犯意聯絡之鄭達麟收受，鄭達
麟則在Ａ○○、己○○二人離去後，在寢室內拿出二十萬元（即
超過八十萬元之部分）交予天○○，並將所餘之一百六十萬元轉
交戌○○收受。嗣Ａ○○、己○○二人果然均順利通過初試，因
警大察覺有舞弊情事，均未通過複試。
4.楊式偉（業經判處罪刑確定）原係台北市政府警察局大同分局
偵查員，於八十七年四月向在警大二技班就讀之天○○探詢有無
門路可考上警大，天○○仍承前詐欺取財及期約與交付賄賂之概
括犯意，告知楊式偉若準備一百二十萬元保證考上。嗣楊式偉向
天○○表示其僅有能力籌得九十萬元，要求減價為九十萬元，經
天○○應允後，楊式偉因之陷於錯誤（超過交付戌○○部分），
並基於期約與交付賄賂之犯意（交付戌○○部分）決定行賄，於
同年五月下旬，依約駕車至警大之停車場內與天○○會合，交付
現金九十萬元及個人資料予天○○。天○○除詐取其中十萬元外
，旋與楊式偉共同基於交付賄賂之犯意，由天○○回至寢室後，
將其餘之八十萬元交付與戌○○有要求賄賂及變造公文書犯意聯
絡之鄭達麟，再由鄭達麟轉交戌○○收受。嗣楊式偉果然順利通
過初試，惟因警大察覺有舞弊情事，複試未通過。
5.上訴人即被告丙○○原係台北市政府警察局大安分局臥龍街派
出所警員，於八十七年五月間，自其好友丑○○處得知天○○有
前開行賄舞弊之管道，遂要丑○○詢問天○○是否尚有名額，天
○○承前詐欺取財及幫助期約與交付賄賂之概括犯意，佯稱因考
期甚近，需賄款一百萬元始可，經丑○○轉知丙○○後，丙○○
、丑○○因之陷於錯誤（超過交付戌○○部分），並基於期約與
交付賄賂之犯意（交付戌○○賄款部分）而決定行賄，其後丑○
○與丙○○依約與天○○在警大之第四停車場內會合交款，丑○
○與丙○○二人即在車內書寫其等之個人資料，並連同丑○○攜
帶之四十萬元、丙○○攜帶一百萬元共計一百四十萬元交予天○
○，丑○○不足部分請天○○代墊，丑○○、丙○○旋分別與天
○○共同基於交付賄賂之犯意，推由天○○出面行賄，天○○回
到寢室後，旋向鄭達麟借款二十萬元，將其向丑○○、丙○○收
得之一百四十萬元代墊補齊至一百六十萬元，當作洪、吳二人之
賄款後（此際天○○就丙○○部分已從中詐得二十萬元，充作代
墊丑○○賄款之一部，並就丑○○部分從中詐得二十萬元債權之
不法利益），連同丑○○、丙○○之個人資料交付與戌○○有要
求賄賂及變造公文書犯意聯絡之鄭達麟，再由鄭達麟轉交戌○○
收受，嗣丑○○果然順利通過初試，丙○○則未通過初試，因警
大察覺有舞弊情事，丑○○複試時則未通過。
(二)、天○○將前開訊息告知其警大二技班第六十四期同班同學黃
○○（黃○○關於警大八十七年度二技班仲介同案被告部分，公
訴意旨認係涉犯貪污治罪條例第十一條第一項之交付賄賂罪、刑
法第二百十一條之變造公文書罪嫌部分，經原審認其所為，係與
天○○透過鄭達麟而與戌○○共犯貪污治罪條例第四條第一項第
五款之對於違背職務之行為收受賄賂罪，非犯同條例第十一條第
一項之行賄罪；因與檢察官起訴認黃○○犯同條例第十一條第一
項行賄罪之基本事實不一，無從變更起訴法條論處罪刑，而就黃
○○此部分諭知無罪，並明俟判決確定後，另行移送台灣桃園
地方法院檢察署檢察官偵辦云云；經原審法院於更審前判決駁回
上訴後已確定）；而黃○○因前述於八十六年度行賄進入警大二
技班（詳如前述），知戌○○向每名考生收取八十萬元舞弊之情
形，因其同事徐銘鴻等人欲報考警大八十七年度二技班，遂萌生
不法所有之意圖，與天○○共同基於詐欺取財（超過應付戌○○
賄款部分）及期約與交付賄賂（應付鄭達麟、戌○○賄款部分）
之概括犯意，連續為下列行為：
1.本件行為時蔡博元係內政部警政署保安警察第一總隊第一大隊
隊員，借調至警專學生隊擔任事務員；徐銘鴻為內政部警政署保
安警察第一總隊第一大隊隊員；魏志原係內政部警政署保安警察
第一總隊第一大隊隊員，借調至警專擔任教育班長；賴文良原為
內政部警政署保安警察第一總隊第一大隊隊員（以上四人均經第
一審判處罪刑確定）。蔡博元於八十七年六月中旬，自黃○○處
得知有行賄之管道可通過警大考試，乃告知同事徐銘鴻、魏志原
，及其昔日之同事賴文良，其四人經由黃○○之安排，於八十七
年六月二十日左右，至警大樂群軒與天○○見面。黃○○因不欲
其賺取差價之事實為前開四人知悉，乃與天○○二人共同基於詐
欺取財及幫助期約與交付賄賂之概括犯意，推由天○○出面向該
四人佯稱經該管道行賄者，每人需一百三十五萬元；使該四人陷
於錯誤（就超過交付戌○○部分），並基於期約與交付賄賂之犯
意（交付戌○○部分）決定行賄，透過黃○○將前四人之年籍資
料及服務單位等資料交予天○○；迄同年六月二十七日警大畢業
典禮結束後，蔡博元、徐銘鴻、魏志原及賴文良又經黃○○之安
排與天○○在樂群軒見面，並與天○○至樂群軒樓上之停車場交
付賄款，黃○○則留在樂群軒內等候；四人至停車場後，蔡博元
私下告知天○○因手頭不便，僅攜帶四十萬元，能否減價，經向
天○○討價還價後，天○○應允僅實際收取其一百萬元，並告稱
另六十萬元之餘款俟嗣後再行補交後，蔡博元乃將所攜帶之四十
萬元交付天○○（餘款六十萬元如何交付詳彭志豪部分所述）；
而徐銘鴻、魏志原二人則各交付現金一百三十五萬元（天○○共
計收得三百十萬元）；賴文良則告訴天○○其尚未將賄款備妥故
暫不交款等語。天○○、黃○○即分別與蔡博元、徐銘鴻、魏志
原共同基於交付賄賂之犯意，推由天○○回寢室，將其中之二百
四十萬元（作為蔡博元、徐銘鴻、魏志原三人各八十萬元之賄款
）及蔡博元、徐銘鴻、魏志原之個人資料交付予與戌○○有要求
賄賂及變造公文書犯意聯絡之鄭達麟收受，由其轉交戌○○。因
蔡博元、徐銘鴻、魏志原係黃○○所仲介；故天○○將所餘之七
十萬元抽取二十萬元，剩餘之五十萬元則交付黃○○收受。三日
後賴文良再經黃○○之安排，與天○○在保一總隊之游泳池辦公
室內會面，並前往保一總隊大門外之停車場內，由賴文良自其車
內取出現金一百三十五萬元及其基本資料交予天○○後離去；因
該賴文良亦係黃○○所仲介，故天○○僅自該款中取出九十萬元
，將剩餘之四十五萬元交由黃○○收受。天○○、黃○○與賴文
良旋共同基於交付賄賂之犯意聯絡，由天○○與當時在台中市警
察局實習之鄭達麟聯絡交款事宜後，自台北搭飛機至台中水湳機
場與鄭達麟會合，將其中之八十萬元交付與戌○○有要求賄賂及
變造公文書犯意聯絡之鄭達麟轉交戌○○收受；其餘十萬元則由
天○○從中詐欺取得。
2.彭志豪（業經判處罪刑確定）原係內政部警政署保安警察第一
總隊第一大隊隊員，借調至警專擔任事務員，於八十七年六月底
，知悉黃○○有管道可讓其考上警大八十七年度二技班，而向黃
○○表示行賄意願；黃○○乃承前與天○○共同詐欺取財及幫助
期約與交付賄賂之概括犯意，佯稱每人須付一百三十五萬元。彭
志豪因之陷於錯誤（超過交付戌○○部分），並基於期約與交付
賄賂之犯意（交付戌○○賄款部分），決定行賄。適蔡博元尚有
餘款六十萬元尚未交付，彭志豪與蔡博元二人即經黃○○之安排
，由蔡博元搭載彭志豪一同至台北市○○區○○路之保一總隊前
與天○○會合，並與黃○○、天○○二人一同至台北市天母附近
用餐。餐後，彭志豪坐上天○○之自用小客車，在車上將現金一
百三十五萬元與其個人資料交付予天○○收受，蔡博元亦將其本
人之前尚未交付之賄款六十萬元交予天○○收受。嗣一同回保一
總隊後，彭志豪與蔡博元即先離去。因彭志豪、蔡博元均係黃○
○所仲介，故天○○僅自彭志豪交付之一百三十五萬元中取出九
十萬元，將剩餘之四十五萬元交由黃○○收受；並將蔡博元交付
之六十萬元交付予黃○○收受。天○○、黃○○與彭志豪旋共同
基於交付賄賂之犯意聯絡，推由天○○於翌日自台北搭飛機至台
中水湳機場，將彭志豪所交付款項中之八十萬元交付與戌○○有
要求賄賂及變造公文書犯意聯絡之鄭達麟轉交戌○○收受，其餘
十萬元則由天○○從中詐欺取得。
3.李志恆（業經判處罪刑確定）原係內政部警政署保安警察第一
總隊第一大隊隊員，借調至警專擔任代理區隊長，於八十七年五
、六月間曾透過黃○○之安排與天○○見面，得知天○○有前揭
行賄管道，而向天○○詢問；天○○與黃○○乃承前共同詐欺取
財及幫助公務員對於違背職務之行為期約與交付賄賂之概括犯意
，推由天○○向李志恆佯稱每人須付一百三十五萬元；李志恆因
之陷於錯誤（超過交付戌○○部分），並基於期約與交付賄賂之
犯意（交付戌○○部分）而決定行賄；經黃○○安排，在台北市
大安森林公園旁交付現金一百三十五萬元賄款及個人資料予天○
○收受。天○○僅取出其中之九十萬元，而將剩餘之四十五萬元
交由黃○○收受。天○○、黃○○與李志恆三人旋共同基於交付
賄賂之犯意聯絡，推由天○○於翌日自台北搭飛機至台中水湳機
場，將李志恆所交付款項中之八十萬元交付與戌○○有要求賄賂
及變造公文書犯意聯絡之鄭達麟轉交戌○○收受，其餘十萬元則
由天○○從中詐欺取得。
4.嗣徐銘鴻、魏志原、賴文良、蔡博元、彭志豪、李志恆等六人
果然均順利通過初試，惟因警大察覺有舞弊情事，於複試時均未
通過。
四戌○○透過鄭達麟經由甲○○轉仲介部分：
甲○○（被訴於警大八十七年度二技班考試時，仲介考生，涉犯
收受賄賂罪嫌部分，經原審法院更審前認不足證明甲○○與戌○
○、鄭達麟有共同收受賄賂犯意之聯絡，諭知甲○○該部分無罪
。另明該部分甲○○雖與行賄者共同涉有貪污治罪條例第十一
條第一項之行賄犯行，惟該部分未經起訴，不能予以審理；且行
賄與收受賄賂，乃截然不同之事，二者基本事實並非同一，亦無
從逕行變更起訴法條予以判決，應由檢察官另行偵查處理，該部
分已經確定）係警大二技班學生，且原係台中市警察局警員，與
鄭達麟為同學及同事關係，私交甚篤。某日，經鄭達麟告知警大
二技班可以金錢購買後，竟基於對於公務員關於違背職務之行為
期約與交付賄賂之概括犯意，連續為下列行為：
(一)、上訴人即被告癸○○原係台南縣警察局保安警察隊隊本部隊
員，於八十七年五月上旬，由甲○○處得知有特殊管道可考上警
大八十七年度二技班，但每人須一百萬元，乃基於期約與交付賄
賂之犯意，決意行賄，因一時無足夠現款，竟先基於為自己不法
所有之意圖，向同係台南縣警察局同事且擬報考之陳志賢（經判
處罪刑確定）詐稱伊有門路可考上警大八十七年度二技班，惟每
人須二百萬元云云，使陳志賢誤信行賄之價碼係每人二百萬元。
因陳志賢告以無法籌得全部款項，癸○○遂又向陳志賢佯稱伊可
先代為籌得一百萬元，只需再準備另一百萬元即可；使陳志賢信
以為真，誤以癸○○確已為其籌款一百萬元，而盡力籌措其餘之
款項。迄同年五月中旬，癸○○再向陳志賢誑稱已與甲○○約定
於五月十六日交付伊個人所需之二百萬元及伊為陳志賢籌得之一
百萬元，並催促陳志賢儘速籌措另外一百萬元現款；因陳志賢亟
思考上警大二技班，乃基於期約與交付賄賂之犯意，並陷於錯誤
（超過交付鄭達麟、戌○○部分）而決定行賄。旋陳志賢除於當
日在其位於台南縣新營市○○○街一八九巷二十弄二號住處，簽
發票據號碼為三四六五七七號、到期日為八十七年十月三十一日
、面額為一百萬元之本票一張，交付癸○○作為日後償還其代墊
款項之依據，並影印一份自行留存外；陳志賢復因癸○○之催促
，於八十七年五月二十二日提領其所籌得之九十五萬元，交付癸
○○，並請癸○○為伊代墊不足之五萬元。癸○○於收得陳志賢
上開款項並將之湊足一百萬元後，即連同其本身之一百萬元及其
個人與陳志賢之人事資料交付甲○○；其後癸○○、陳志賢與甲
○○即共同基於交付賄賂之犯意聯絡，推由甲○○於不詳時間在
警大內，將該款項全數交付與戌○○有要求賄賂及變造公文書犯
意聯絡之鄭達麟轉交戌○○收受。嗣癸○○與陳志賢二人果然均
順利通過初試，但因警大察覺有舞弊情事，複試時均未通過。
(二)、上訴人即被告卯○○原係台中市警察局第一分局大誠派出所
警員；上訴人即被告酉○○原為台中市警察局刑事警察隊第一組
偵查員；上訴人即被告Ｇ○○則係內政部警政署保安警察第四總
隊第一大隊隊員。其三人於八十七年間，均報考警大二技班，得
悉甲○○有行賄管道可以通過該項考試，乃各基於行求、期約與
交付賄賂之犯意，於當年警大放暑假前之不詳時地，分別交付一
百萬元予基於幫助其三人行賄犯意之甲○○；而與甲○○共同基
於交付賄賂之犯意聯絡，推由甲○○在警大內全數交付與戌○○
有要求賄賂及變造公文書犯意聯絡之鄭達麟轉交戌○○收受，果
然均順利通過初試，因警大察覺有舞弊情事，均未通過複試。
五戌○○透過王俊傑仲介部分：
黃瑞煌（業經判處罪刑確定）原係台中市警察局刑事警察隊中一
分局偵查員；王俊傑（原審法院另案判決）於八十六年七月間，
至台中市警察局第一分局刑事組實習，而與黃瑞煌相識。八十七
年五月間，王俊傑因其舅舅戌○○曾告知將再以電腦為考生更改
成績之方式讓考生得以順利通過考試，而每名考生僅收取八十萬
元賄款，要王俊傑尋找是否有報考警大二技班之考生，王俊傑遂
與戌○○共同基於對於違背職務之行為要求賄賂之犯意聯絡，告
知黃瑞煌該管道行賄價碼為每人八十萬元，並告知可多拉幾名考
生，再將每人行賄價碼提高為一百萬元，則黃瑞煌需支付之賄款
即可少一點，黃瑞煌因而決意行賄，且為減輕自己之負擔，復基
於為自己不法所有之意圖，向其警專專修班第七期之同學胡崇銘
（業經判處罪刑確定）及張榕（公務員，於偵查中向檢察官自首
，經檢察官為不起訴處分）告知該舞弊管道，每人需賄款一百萬
元，而使該二人陷於錯誤，共同基於期約與交付賄賂之犯意聯絡
決意行賄，由胡崇銘於同年六月十七日晚間九時許，先攜帶現金
一百萬元至台中市○○○街十七號黃瑞煌住處交付黃瑞煌，張榕
則於同年月十八日下午二時許，攜帶現金一百萬元至黃瑞煌所服
務之辦公室內交付予黃瑞煌。翌日（即六月十九日）黃瑞煌即將
前開賄款及其本身所籌得之十萬元共計二百一十萬元與其本人、
胡崇銘、張榕之個人資料，攜至警大停車場內交付王俊傑收受，
並告訴王俊傑其自己部分僅能籌該數目，要王俊傑幫忙向上手說
項，王俊傑則基於與戌○○共同收受賄賂之犯意聯絡，將該二百
一十萬元收下，仍要求黃瑞煌於考試前再想辦法補交二十萬元。
嗣王俊傑將該賄款攜至戌○○辦公室內交付戌○○收受，嗣因黃
瑞煌報考資格不符未能應試，戌○○遂於同年六月底，將現金五
十萬元交予王俊傑（因戌○○就胡崇銘、張榕部分係以每人八十
萬元計算、就黃瑞煌部分係以五十萬元計算，總計為二百一十萬
元，故就黃瑞煌部分退款金額為五十萬元），由王俊傑約黃瑞煌
在警大附近，將該五十萬元退還，而黃瑞煌收得該五十萬元後，
並未將各二十萬元退還胡崇銘及張榕，而將之存入其台中市中區
郵局之帳戶內。嗣胡崇銘、張榕二人果然通過初試，但因警大察
覺該考試有舞弊情事，複試始未通過。黃瑞煌迄案發後，始於八
十七年九月十六日以匯款之方式退還胡崇銘與張榕每人各二十萬
元。
六戌○○透過亥○○仲介部分：
亥○○曾因報考警大八十六年度二技班時，經由行賄戌○○而通
過考試，竟萌生為自己不法所有之意圖，基於詐欺取財（超過交
付戌○○部分）及對於公務員違背職務之行為期約與交付賄賂（
交付鄭達麟、戌○○部分）之犯意，於八十七年五月間，告知其
原服務台北市政府警察局刑警大隊之同事游宗照（業經判處罪刑
確定），佯稱每人需一百萬元（實際戌○○每人僅索取八十萬元
）。游宗照得知後，即基於期約與交付賄賂之犯意，並陷於錯誤
（超過交付戌○○部分）而決定行賄，於同年六月中旬，在警大
大門口交付現金一百萬元及其個人資料予亥○○收受。亥○○旋
與游宗照共同基於交付賄賂之犯意，亥○○與戌○○聯絡後，約
在台北市來來大飯店門口見面，將其中之八十萬元及游宗照之個
人資料交付予戌○○收受，而從中詐取差額二十萬元。嗣游宗照
果然順利通過初試，因警大察覺該考試有舞弊情事，複試時未通
過。
七考生直接向戌○○行賄部分：
(一)、郭文吉（業經判處罪刑確定）原係台北縣警察局汐止分局洪
內派出所員警，於八十七年三月初，曾與其轄區內民眾郭秀媚聚
餐，經介紹而認識戌○○；席間戌○○對郭文吉告以要考上警大
二技班其有辦法，但要準備七十萬元；郭文吉遂基於期約與交付
賄賂之犯意決意行賄；同年三月底，郭文吉約戌○○在台北縣汐
止鎮○○路○○道路旁，將現金七十萬元及個人資料交予戌○○
收受，嗣果然順利通過初試，惟因警大察覺有舞弊情事，未通過
複試。
(二)、田祚榮（業經判處罪刑確定）原係內政部警政署雪霸國家公
園警察隊隊員，於八十六年初結識戌○○，其後得知戌○○有特
殊管道可使考生考上警大二技班，遂基於行求賄賂之概括犯意，
於八十七年六月間，在警大附近之醉鴛鴦平價海產店內向戌○○
探詢行賄事宜，經戌○○告知代價為每人八十萬元後，田祚榮遂
基於期約與交付賄賂之犯意決意行賄；因僅隨身攜帶四十萬元，
除將該四十萬元及其之個人資料交予戌○○收受外，另約定於一
星期後，在前開海產店內會面，再補交不足之四十萬元；屆期田
祚榮果依約將不足之四十萬元交付戌○○收受。嗣果然順利通過
初試，惟因警大察覺有舞弊情事，未通過複試。
(三)、張朝淳（業經判處罪刑確定）係內政部警政署國道公路警察
局第三警察隊偵查員，於八十七年七月九日警大二技班考試前，
與其同學田祚榮在長庚醫院對面之加油站前見面，經田祚榮告知
其行賄始末，並表示以該管道約需準備一百萬元。翌（十）日，
渠二人均於台北市龍山國小內參加警大二技班考試，於中午休息
時，張朝淳決定透過該管道進入警大就讀，遂與田祚榮共同基於
行求賄賂之犯意聯絡，田祚榮並承前開行賄之概括犯意，聯絡戌
○○有關行賄之事宜，經戌○○告知需賄款八十萬元，並要渠等
將錢準備好後再聯絡，經田祚榮轉告張朝淳。同日傍晚五時許，
田祚榮再聯絡戌○○，並約定在台北市○○路與辛亥路口見面。
屆期田祚榮與張朝淳二人依約前往該處；俟戌○○開車前來後，
田祚榮與張朝淳二人即坐上戌○○之自用小客車內，由張朝淳將
裝有賄款八十萬元及張朝淳個人資料之袋子交付戌○○收受後，
二人即下車離去。不久，田祚榮收到戌○○之來電，要其將張朝
淳之准考證號碼撥入戌○○之呼叫器內，以方便作業，田祚榮旋
即依戌○○指示辦理。嗣張朝淳果然順利通過初試，惟因警大察
覺有舞弊情事，複試時未通過。
(四)、張耿偉、蔡靜媺部分：
張耿榮（自首，經不起訴處分確定）原係國道公路警察局警員；
張耿偉原係內政部警政署國道公路警察局第三警察隊隊員；蔡靜
媺（以上二人，業經判處罪刑確定）原係內政部警政署國道公路
警察局第三警察隊隊員。張耿榮為警大八十六年度二技班學生，
與在該校授課之戌○○相識，八十七年七月初，因戌○○有交通
違規罰單，相約於同年月九日在香榭飯店內洽談；席間，戌○○
得知張耿榮之四哥張耿偉、四嫂蔡靜媺均有參加警大八十七年度
二技班考試，乃基於對於違背職務之行為要求賄賂之犯意，告知
若要考上警大其有門路，只要拿出八十萬元即可處理；幾經討價
還價結果，雙方約定以七十萬元為代價。張耿榮於當日返家後，
轉告張耿偉、蔡靜媺夫婦，經商量後，張耿偉、蔡靜媺二人雖自
認實力不錯，惟仍恐若不經該管道行賄，可能被其他行賄者擠出
榜外，為求得以順利上榜，三人乃共同基於期約與交付賄賂之犯
意聯絡，由張耿榮出資二十萬元，所餘之五十萬元則由張耿偉從
蔡靜媺之金融機構帳戶內提領（即自八十七年七月九日起，每日
提領十萬元，至七月十三日止，共計五十萬元）支應，並推由張
耿榮處理行賄事宜。其後，戌○○於八十七年七月十三日打電話
聯絡張耿榮，經張耿榮告知已準備妥當，戌○○即要張耿榮當晚
搭機至台北會合；張耿榮遂與張耿偉一同搭機北上。到達台北後
，推由張耿榮一人在台北市中國國民黨台北市黨部對面之某餐廳
內將現款七十萬元及張耿偉、蔡靜媺之個人資料交付戌○○收受
；張耿偉則在該餐廳附近徘徊，未一同進入。嗣張耿偉、蔡靜媺
二人果然均順利通過初試，惟因警大察覺有舞弊情事，於複試時
均未通過。
(五)、上訴人即被告宇○○原係內政部警政署保安警察第一總隊第
七大隊隊員，因報考八十七學年度警大二技班考試，乃基於期約
與交付賄賂之犯意，於八十七年六月間，在不詳地點，交付八十
萬元及個人資料予戌○○收受。嗣果然順利通過初試，惟因警大
察覺有舞弊情事，複試時則未通過。
八戌○○無償直接圖利考生部分：
(一)、黃永俊、施紹良、涂東榮、孫玉成、藍維德、李世宇、簡文
杰、蔡宏宜、許家銘、楊元益（有關黃永俊等十人涉行賄及變造
公文書罪嫌，均經第一審判決無罪，原審法院更審前判決駁回檢
察官之上訴確定）部分：
戌○○在警大八十七年度二技班考試，於八十七年七月十日、十
一日初試後，依前揭壹之二所述之方式，為黃永俊等十人竄改分
數舞弊，而對於其主管之事務，直接圖利黃永俊等十人，使其等
得以順利通過考試，並進入警大二技班就讀。
(二)、陳靜怡、陳士凱、陳士文、林暉洋、陳卉凌（有關陳靜怡等
五人涉行賄及變造公文書罪嫌，經原審法院更審前判決無罪確定
）部分：
戌○○在警大八十七年度大學部考試，於八十七年七月十日、十
一日初試後，依前揭壹之二所述之方式為陳靜怡等五人竄改分數
舞弊，而對於其主管之事務，直接圖利陳靜怡等五人，使其等得
以順利通過考試，並進入警大大學部就讀。
伍、戌○○所得賄款金額詳如原判決附表一至附表五所示等情。
陸、原判決另以公訴意旨略以：
１、被告地○○（原名陳國興）於八十六年間原為警大教授，與
戌○○係同事，八十六年六月間某日，地○○得知戌○○有非屬
正途之特殊管道可讓考生進入警大就讀，乃至戌○○之辦公室詢
問可否利用該管道讓一些人進入警大就讀，其所得之賄賂將分一
部分與戌○○，經戌○○應允後，二人遂共同基於對於違背職務
之行為收受賄賂之概括犯意聯絡，於警大八十六年度二技班考前
（指初試日期八十六年九月二十八日前），由地○○連續向黃○
○、宙○○、Ｅ○○、丁○○、未○○、巳○○、戊○○、Ｄ○
○等八名考生各收受賄款一百萬元（共計八百萬元），並於數日
後之八十六年九月間某日，在警大旁之大崗國中對面倉庫之停車
場內，交付內裝一百萬元及前開八名考生個人資料之一只塑膠袋
予戌○○，所餘之七百萬元則均由地○○取得。因認地○○與戌
○○共同涉有貪污治罪條例第四條第一項第五款之違背職務收受
賄賂及刑法第二百十一條之變造公文書罪嫌云云。
２、黃○○因於前揭時地與地○○搭上線，乃將此情告知當時任
職於雲林縣警察局北港分局警備隊擔任警員，同時亦有報考警大
八十六年度二技班之兄嫂即被告宙○○，宙○○經考慮後，與黃
○○基於行求、期約賄賂之犯意聯絡，由黃○○請Ｆ○○幫忙，
Ｆ○○亦基於幫助宙○○行求及期約賄賂之犯意，代向地○○徵
詢，經同意後，宙○○遂與黃○○共同基於交付賄賂之犯意聯絡
，由宙○○分次將不知情之黃○○母親黃王滿子交付之一百二十
萬元、以及其自己由郵局定存解約所得之八十萬元，先匯入黃○
○位於金融機構之帳戶內。再由黃○○於八十六年九月二十三日
上午六時許，駕車自警專搭載Ｆ○○，共同攜帶現金二百萬元及
渠與宙○○之個人基本資料，前往與地○○約定之台北市○○○
路交流道附近啟聰學校門口，於抵達時，地○○早已在該處坐於
自用小客車內等候。經Ｆ○○之介紹黃○○與地○○認識後，黃
○○乃坐入地○○自用小客車之右前座，將其預先備妥之現金二
百萬元與其自己、宙○○之基本資料交付予地○○後離去，而後
地○○於八十六年九月間某日，在警大旁之大崗國中對面倉庫之
停車場內，交付內裝一百萬元及包含黃○○、宙○○及同案被告
Ｅ○○、丁○○、未○○、巳○○、戊○○、Ｄ○○等個人資料
之一只塑膠袋交付予戌○○。嗣經八十六年九月二十八日考試後
，黃○○與宙○○二人果然順利通過考試，並進入警大就讀。因
認宙○○於參加警大八十六年度二技班考試時，對於依據法令從
事公務之人員，關於違背職務之行為有交付賄賂之行為，係涉犯
貪污治罪條例第十一條第一項之行賄罪及刑法第二百十一條之變
造公文書罪嫌云云。
３、被告未○○原係基隆市警察局第三分局警備隊警員於應八十
六年九月二十八日警大二技班考試前，得知透過地○○有非屬正
途之特殊管道可讓考生進入警大就讀，乃於同年九月二十八日考
試前之同年九月間某時、地，基於對於違背職務之行為期約與交
付賄賂之犯意，交付一百萬元予地○○，地○○則於數日後在警
大旁之大崗國中對面倉庫之停車場內，交付內裝一百萬元及前開
六名考生及含黃○○、宙○○個人資料之一只塑膠袋予戌○○，
所餘之七百萬元則均由地○○取得。嗣未○○果然順利通過考試
，進入警大就讀。因認未○○涉有貪污治罪條例第四條第一項第
五款之違背職務收受賄賂及刑法第二百十一條之變造公文書罪嫌
云云。
４、被告午○○原係台北縣警察局新店分局深坑分駐所警員，於
八十七年四月間，耳聞鄭達麟有管道可考上警大二技班就讀，經
詢問鄭達麟後，告知價碼為一百二十萬元後，即基於行求、期約
與交付賄賂之犯意，於數日後，依約至警大校門口旁會客室內交
付現金一百二十萬元及其個人資料予鄭達麟，鄭達麟隨後至戌○
○辦公室內交付其中之八十萬元及午○○之個人資料予戌○○收
受，而從中賺取四十萬元。嗣後因午○○報考資格不符而無法應
試，戌○○遂於警大八十七年度二技班初試（即筆試）考試完畢
後，將午○○交付之賄款八十萬元退還予鄭達麟，而鄭達麟則連
同其原先所賺取之差價四十萬元一併加上，將一百二十萬元，於
其返回台南家中時，交由不知情之警專第九期同學葉憲宗，請其
轉交午○○，嗣葉憲宗將該筆款項交由午○○之家人收受。因認
被告午○○涉犯貪污治罪條例第十一條第一項、刑法第二百十一
條之變造公文書罪嫌云云。
５、亥○○因知悉戌○○有不正管道可以讓考生進入警大就讀，
且從中仲介者有「傭金」可抽，因戌○○僅向每名考生收取八十
萬元之賄款，遂萌生貪念，與戌○○共同基於對於違背職務之行
為要求賄賂之犯意聯絡，於八十七年五月間，向其同事游宗照告
知該管道，每人需一百萬元。游宗照即基於期約與交付賄賂之犯
意而決意行賄，於同年六月中旬，在警大大門口交付現金一百萬
元及其個人資料予亥○○收受。經亥○○與戌○○聯絡，二人在
台北市來來大飯店門口見面後，亥○○僅將其中之八十萬元及游
宗照之個人資料交付予戌○○收受，亥○○則從中分取二十萬元
之賄賂。嗣游宗照果然順利通過警大八十七年度二技班初試，惟
因警大察覺有舞弊情事，於複試時則未通過。因認被告亥○○與
戌○○另共同涉犯貪污治罪條例第四條第一項第五款之違背職務
收受賄賂及刑法第二百十一條之變造公文書罪嫌云云。
６、Ｃ○○萌生貪念，於八十七年七月十日、十一日之警大八十
七年度二技班初試（即筆試）前二、三日，北上找劉建邦，而認
識當時在場之陳國民，因陳國民亦亟希望進入警大就讀，Ｃ○○
即透過鄭達麟而與戌○○共同基於對於違背職務之行為，要求賄
賂之犯意聯絡，由Ｃ○○於上開考試後不數日，即以電話向陳國
民稱有此管道可進入警大，惟陳稱係因筆試已舉行過了，故價錢
較高，每名需賄款一百四十五萬元云云。陳國民乃基於對於依據
法令從事公務之人員，關於違背職務之行為期約與交付賄賂之犯
意，而應允行賄，並於同年七月十六日通知Ｃ○○至其所任職位
於台北縣泰山鄉大坑村一號之內政部警政署國道公路警察局第一
隊隊部之車輛保養廠內收取現金一百四十五萬元及陳國民之個人
資料。嗣Ｃ○○於收得前開賄款後，即趁機將其中之六十五萬元
抽出，並即聯絡鄭達麟在台北市松山機場門口碰面，而鄭達麟則
約戌○○至該處取款。當晚約九時許，戌○○駕車至松山機場門
口後，Ｃ○○與鄭達麟二人即搭上戌○○之自用小客車後，Ｃ○
○旋將該八十萬元與陳國民之個人資料交付予戌○○後下車離去
。嗣上開考試初試成績放榜時，陳國民果然順利通過初試。因認
Ｃ○○另涉犯貪污治罪條例第四條第一項第五款之受賄罪嫌及刑
法第二百十一條之變造公文書罪嫌云云。
７、天○○透過鄭達麟與戌○○共同基於對於違背職務之行為收
受賄賂及變造公文書之概括犯意聯絡，於八十七年四月間，連續
自玄○○、Ａ○○、己○○、楊式偉（天○○就以上四人均各賺
取差價十萬元）、丙○○（天○○就此賺取差價二十萬元）等五
人處，收受賄賂後，交由鄭達麟轉交予戌○○收受。而戌○○於
收得賄款後，即利用其於八十六年在閱卷電腦上所設定之ＲＥＭ
Ｎ程式於主機啟動核算成績時，依據其先前所輸入之考生准考證
號碼或姓名，竄改各該考生之各科成績分數或資績分數，使各該
考生得以達到錄取標準，因而變造其他同仁依職務所鍵入原本屬
於正確之前開考生成績。天○○並基於上開概括犯意聯絡，告知
黃○○，黃○○因其同事徐銘鴻等人欲報考警大八十七年度二技
班，擬藉此機會賺取差價，而與天○○透過鄭達麟與戌○○共同
基於對於違背職務之行為收受賄賂之概括犯意聯絡，連續介紹徐
銘鴻、魏志原、賴文良、蔡博元、彭志豪、李志恆等六人予天○
○，並由天○○與黃○○共同收取賄款（除蔡博元係收取一百萬
元外，其餘五人均係收受一百三十五萬元，而天○○除蔡博元外
，就其餘五人均係各賺取差價十萬元；黃○○則是除蔡博元部分
賺取差價二十萬元外，其餘五人均係各賺取四十五萬元）。而天
○○與黃○○就前開六人處收得之賄款，以每名僅八十萬元之代
價交付與鄭達麟轉交予戌○○收受。戌○○於收得賄款後，即利
用其於八十六年在閱卷電腦上所設定之ＲＥＭＮ程式於主機啟動
核算成績時，依據其先前所輸入之考生准考證號碼或姓名，竄改
各該考生之各科成績分數或資績分數，使各該考生得以達到錄取
標準，而變造其他同仁依職務所鍵入原本屬於正確之前開考生成
績。因認天○○另又牽連涉犯貪污治罪條例第四條第一項第五款
之受賄及刑法第二百十一條之變造公文書罪嫌云云。
經審理結果認地○○、宙○○、未○○、午○○被訴之犯罪，亥
○○被訴此部分之犯罪，均不能證明。
因而：(一)、撤銷第一審關於戌○○、壬○○、辛○○、寅○○、
乙○○、Ｆ○○、Ｅ○○、丁○○、巳○○、戊○○、Ｄ○○、
亥○○、庚○○、辰○○、申○○、Ｂ○○、Ｃ○○、天○○、
丑○○、子○○、玄○○、Ａ○○、己○○、丙○○、癸○○、
卯○○、酉○○、Ｇ○○、宇○○部分之判決。改判論處戌○○
共同連續依據法令從事公務之人員，對於違背職務之行為，收受
賄賂；壬○○、辛○○、乙○○、Ｅ○○、丁○○、巳○○、戊
○○、Ｄ○○、辰○○、子○○、玄○○、Ａ○○、己○○、丑
○○、丙○○、癸○○、卯○○、酉○○、Ｇ○○共同依據法令
從事公務之人員，對於依據法令從事公務之人員，關於違背職務
之行為交付賄賂；寅○○、亥○○、庚○○、申○○、Ｂ○○、
宇○○依據法令從事公務之人員，對於依據法令從事公務之人員
，關於違背職務之行為，交付賄賂；Ｆ○○幫助依據法令從事公
務之人員，對於依據法令從事公務之人員，關於違背職務之行為
交付賄賂；Ｃ○○共同連續非依據法令從事公務之人員，亦非受
公務機關委託承辦公務之人，與依據法令從事公務之人員，對於
依據法令從事公務之人員，關於違背職務之行為交付賄賂；天○
○共同連續依據法令從事公務之人員，對於依據法令從事公務之
人員，關於違背職務之行為交付賄賂等罪刑。併諭知亥○○、Ｃ
○○、天○○被訴（八十七年度警大二技班）對於違背職務之行
為收受賄賂部分無罪。(二)、撤銷第一審關於地○○、宙○○、未
○○、午○○部分之科刑判決，改判諭知其四人均無罪。(三)、撤
銷第一審關於論處黃○○共同依據法令從事公務之人員關於違背
職務之行為交付賄賂（八十六年）罪刑部分之判決，改判仍論處
其共同依據法令從事公務之人員，對於依據法令從事公務之人員
，關於違背職務之行為交付賄賂罪刑。(四)、維持第一審論處甲○
○依據法令從事公務之人員，對於依據法令從事公務之人員，關
於違背職務之行為，交付賄賂及對於違背職務之行為，收受賄賂
二項罪刑，而駁回甲○○在第二審之上訴，固非無見。
惟查：(一)、有罪判決書認定記載之事實，為判斷其適用法令當否
之準據，法院應將依職權認定與論罪科刑有關之事實，翔實記載
，然後逐一說明其憑以認定之證據及理由，並使事實認定與理由
說明互相適合，方為合法。倘若事實認定與理由說明，不相一致
，或事實或理由欄內之記載，前後齟齬，按諸刑事訴訟法第三百
七十九條第十四款後段規定，均屬判決理由矛盾之當然違背法令
。(1)、原判決事實肆之一（即本判決前述參之一）認定地○○經
戌○○應允，並得悉戌○○對每位考生並未要求一定金額之賄款
後，乃於協助考生行賄之餘，另萌生從中詐取款項之意，而基於
行賄（交付戌○○期能以非法之手段通過考試）及意圖自己不法
之所有而詐欺取財（即詐取超過實際交付戌○○賄款部分之金錢
）之犯意，於警大八十六年度二技班考前，分別在台北、桃園地
區，連續向黃○○、Ｅ○○、丁○○、巳○○、戊○○、Ｄ○○
等六名考生，佯稱用以行賄戌○○之款項每人須一百萬元，使黃
○○、Ｅ○○、丁○○、未○○、巳○○、戊○○、Ｄ○○及宙
○○等人陷於錯誤，以為行賄之款項每人須一百萬元，而如數交
付與地○○（黃○○並同時幫助另一不知情之考生即其兄嫂宙○
○交付一百萬元）等情。既謂上訴人僅向黃○○等六人施詐，又
謂陷於錯誤者有未○○、Ｄ○○等八人，且各如數交付一百萬元
（如八人每人各交付一百萬元，合計應為八百萬元），卻認地○
○共得款七百萬元，嗣共交付一百萬元及七名考生之資料，向戌
○○行賄，而詐得六百萬元云云。此部分事實之認定記載，有前
後相齟齬之矛盾。(2)、原判決前述事實欄認定記載未○○有交付
一百萬元賄款予陳祥威行賄，經戌○○作弊，通過考試，進入警
大就讀之犯罪事實，核與其理由捌、謂未○○被訴之犯罪尚屬不
能證明之論述說明，及主文為未○○無罪之諭知，亦有不相適合
之矛盾。(3)、原判決事實欄既認定記載宙○○陷於錯誤（以為行
賄款為一百萬元），而如數交付一百萬元行賄，又謂黃○○同時
幫助不知情之宙○○交付一百萬元行賄，亦有認定事實前後矛盾
之違誤。(4)、原判決論處Ｆ○○幫助依據法令從事公務之人員，
對於依據法令從事公務之人員，關於違背職務之行為交付賄賂罪
刑，核與理由陸、一之(二)4.謂Ｆ○○因受黃○○之請求，先後代
向地○○查詢以不正當方法通過警大八十六年度二技班考試之管
道及所需代價，顯係基於幫助黃○○行求、期約賄賂之故意。然
其嗣又與黃○○一同前往交付賄款予地○○轉交戌○○收受，已
參與交付賄款之構成要件行為，所為係對於依據法令從事公務之
人員，關於違背職務之行為交付賄賂，係犯貪污治罪條例第十一
條第一項之行賄罪。雖其原係基於幫助黃○○與宙○○之故意，
對於依據法令從事公務之人員，關於違背職務之行為行求、期約
，進而交付賄賂，但既已參與交付賄賂之構成要件行為，關於所
犯前述罪名，即應以共同正犯論。又其行求、期約賄賂之低度行
為，應為其交付賄賂之高度行為所吸收，故不另論幫助對於依據
法令從事公務之人員，關於違背職務之行為行求、期約賄賂罪云
云之說明，不相適合，亦有主文與理由說明相矛盾之可議。(5)、
原判決事實肆、一之(一)認Ｆ○○於他人涉案中「自首」而接受裁
判（原判決第二十三頁第八行），並於理由欄陸、一之(三)2.說明
Ｆ○○對於未發覺之犯罪自首而接受裁判，第一審未依自首之例
減輕其刑，尚有未當（原判決第一三一頁第十五至十七行）云云
，而論處Ｆ○○罪刑（未免除其刑）。該項論斷不僅與貪污治罪
條例第十一條第四項（九十二年二月六日修正前為同條第三項）
自首者免除其刑之規定不合；且與理由陸、一之(一)7.謂：「依偵
查筆錄之內容，有偵查、追訴犯罪職務之檢察官已可明確知悉被
告Ｆ○○參與行賄犯罪之詳細情節，而可認被告Ｆ○○於彼時即
已為有偵查犯罪職權之警察機關公務員所發覺，是其繼此之後在
檢察官偵查中所為坦承犯行之供述，應屬自白，而非自首。辯護
人謂被告Ｆ○○應依自首規定免除其刑，自無足採」（原判決第
一二七頁第十至十三行）之論述亦有前後相齟齬之矛盾。又貪污
治罪條例有關自首及自白減免其刑之規定，於九十二年修正時已
由第十一條第三項，改列為同條第四項，原審於該條文修正後判
決，卻引用同條第三項亦有可議。(6)、戌○○供承卷附自其使用
之手提電腦列印出之名單，係其輸入的；「e 」是「even」（未
定），已談妥尚未收到錢；「s 」是「sure」，已確定並收到錢
等情。足見考生姓名及准考證號碼之後加註之英文字母，代表不
同階段之行賄情形，原判決理由拾捌一之(二)明經刑事警察局資
訊室人員解讀扣案戌○○使用之筆記型電腦部分檔案後，發現參
加八十七年度二技班之宇○○姓名及准考證號碼後加註「e 」代
號為「宇○○27813e」；又謂由上開電腦名單所載宇○○之姓名
、准考證號碼，核與其本人資料尚稱相符，且名字後確有「s 」
之代號，顯示戌○○確已收迄宇○○之賄款云云，亦有前後理由
相矛盾之可議。(二)、原判決關於戌○○之主文部分，於主刑之後
，併諭知如原判決附表伍所示所得財物應予連帶追繳沒收，如全
部或一部無法追繳時，應以其財產抵償之。然未明確諭知應與何
人連帶追繳沒收，且原判決附表五亦僅記載戌○○犯罪所得之金
額，未載明應連帶追繳沒收之其他共犯姓名，自不足資為諭知連
帶追繳沒收之依據，亦有可議。(三)、原判決理由玖五之(四)、拾參
五之(四)、拾伍五之(四)分別說明查無積極證據，足證亥○○、Ｃ○
○、天○○有公訴人所指（八十七年度部分）牽連犯貪污治罪條
例第四條第一項第五款違背職務收受賄賂及刑法第二百十一條變
造公文書之罪，因認亥○○、Ｃ○○、天○○被訴該部分之犯罪
尚屬不能證明，撤銷第一審關於依前開二罪牽連犯之規定，從一
重論處亥○○、Ｃ○○、天○○（共同連續）依據法令從事公務
之人員，對於違背職務之行為，收受賄賂罪刑部分之判決，而予
以改判，但僅諭知亥○○被訴對於違背職務之行為收受賄賂部分
無罪（既認無罪，即與被訴變造公文書部分無牽連犯裁判上一罪
之關係可言），對檢察官起訴認與其三人違背職務有相牽連之變
造公文書部分是否成罪，原判決未於主文內諭知，復未說明其理
由，亦有已受請求之事項未予判決之違法。(四)、原判決認甲○○
、壬○○、辛○○、寅○○、乙○○、Ｆ○○、黃○○、Ｅ○○
、丁○○、巳○○、戊○○、Ｄ○○、亥○○、庚○○、辰○○
、申○○、Ｂ○○、Ｃ○○（幫助）、天○○（幫助）、丑○○
、子○○、玄○○、Ａ○○（即黃永文）、己○○、丙○○、癸
○○、卯○○、酉○○、Ｇ○○、宇○○等人向戌○○行賄時，
與戌○○並無變造文書之犯意聯絡云云，然天○○等人茍知戌○
○係以塗改答案卡及變更電腦資料更改成績等作弊方法使考生獲
得錄取，則其等向戌○○行賄作弊時，能否謂對戌○○以變造成
績資料使考生獲得錄取，無犯意之聯絡？尚非無疑，原審未詳加
勾稽釐清，遽認其等僅有行賄之犯意，尚嫌速斷。(五)、原判決認
戌○○基於收受賄賂及偽造、變造文書之概括犯意，透過仲介者
大肆招攬考生，期約、收受賄賂，而以前開竄改考生成績，使行
賄之考生獲得錄取，地○○得知後，乃至戌○○辦公室詢問是否
利用該管道讓行賄者進入警大就讀，得戌○○應允，即連續向黃
○○等人收受每人一百萬元之賄款後，僅轉交部分款項予戌○○
，如果無訛，則戌○○是否確實不知仲介之地○○有從中抽取部
分賄款之情事？仍非無探究之餘地，又警詢及檢察官偵查時鄭達
麟供承分別告訴天○○、甲○○稱：「警大二技可以用錢買，此
一管道可以幫你賺錢，底價是每人八十萬元，加多少都是你個人
賺的，如果可以，就去找考生」等語（台灣桃園地方法院檢察署
八十七年度偵字第一二０三０號偵查卷第九十二頁背面、八十七
年度偵字第一二０三一號偵查卷第九十一頁背面）；天○○供稱
賄款係送交警大電算中心主任，電算中心會為考生更改成績使達
錄取標準等情（台灣桃園地方法院檢察署八十七年度偵字第一二
０三０號偵查卷第七十六頁正面、第八十六頁背面），如果無訛
，而亥○○、Ｃ○○、天○○等仲介者，確因經手而抽得部分賄
款，茍戌○○與地○○、亥○○、鄭達麟、Ｃ○○、天○○等人
均彼此知情而有分取（抽取）部分賄款之默契，是否無共同收受
賄賂及偽造、變造文書之犯意聯絡，亦待釐清，原審未詳加勾稽
究明，遽認仲介之地○○等人，僅與行賄之考生有行賄之犯意聯
絡，與戌○○並無收賄之犯意聯絡，其審理猶有未盡。(六)、戌○
○於警訊時即供稱宙○○係由陳國興（即地○○）介紹等語（台
灣桃園地方法院檢察署八十七年度偵字第一二０二九號偵查卷第
十七頁背面）。參以宙○○係黃○○之兄嫂，而黃○○亦供承其
用以行賄之二百萬元，係其提領自宙○○匯入其帳戶之款項，並
將賄款及其本人與宙○○之姓名、准考證號碼、服務單位等資料
，交予地○○；宙○○亦自承其匯款二百萬元中之八十萬元，係
自其定期存款中解約所得；而宙○○之警大八十六學年度二技班
考試答案卡確有遭塗改之情事，亦有扣案之答案卡，及警大函送
之鑑定書在卷可稽，按諸通常情理，謂宙○○不知情，而無犯意
之聯絡，尚有可疑。(七)、戌○○於警詢及檢察官偵查中均供稱未
○○係經由地○○仲介，地○○曾交付一百萬元及約十人之名單
給伊，交代伊辦好等語。又未○○參加警大八十六學年度二技班
考試之答案卡確有遭塗改之情形，亦有該答案卡扣案及警大函覆
之鑑定書可稽，而刑事警察局對未○○實施測謊結果，未○○對
於「有關八十六年入學考，你有無行賄這個人（戌○○）？」、
「八十六年間，你有沒有透過陳國興（即地○○）行賄這個人（
戌○○）？」、「八十六年入學考，你有沒有作弊」等問題，均
呈不實反應，有刑事警察局八十七年九月十九日刑鑑字第七一六
五八號鑑驗通知書一份在卷可憑，原審為未○○無罪之判決，然
對於前開不利於未○○之證據何以不足採，未加論述說明，有理
由不備之可議。(八)、鄭達麟於第一審偵審中供稱午○○有交付一
百二十萬元作為行賄使其通過警大八十七學年度二技班考試之賄
款（台灣桃園地方法院檢察署八十七年度偵字第一二０二九號偵
查卷第八十一頁正面、同年度第一二０三一號偵查卷正面、第一
審卷第四宗第一四六頁背面、第十宗第二五一頁背面）；戌○○
亦供稱午○○係鄭達麟拉（介紹）的，後來不要，沒幫他做等語
（台灣桃園地方法院檢察署八十七年度偵字第一二０二九號偵查
卷第七十四頁正面）。而午○○報考警大八十七學年度二技班考
試，因資格不符無法參加考試，證人即受鄭達麟委託還款之葉憲
宗亦證稱八十七年七月間，鄭達麟確有託伊轉交一百二十萬元現
金予午○○，伊打電話給午○○，午○○說交給其母即可，故當
天晚上伊即親手交給午○○之母等語（台灣桃園地方法院檢察署
八十七年度偵字第一四二六一號偵查卷第三七一頁正面）。如果
無訛，參以戌○○使用之筆記型及桌上型電腦檔案經解讀，發現
部分參加警大八十七年度二技班考生之姓名，午○○亦在其內（
同上偵查卷第三八五至四０五頁、第一審卷第七宗第六十至六十
七頁），則鄭達麟轉交午○○母親之一百二十萬元是否因午○○
資格不符，無法應考所退回之賄款？若否，究屬何款項？因攸關
午○○是否行賄後因報考資格不符，始被退回之認定，有待究明
，原審未詳加調查釐清，遽以證人葉憲宗證稱曾為鄭達麟還款一
節，縱為屬實，亦不足執以推定該退還之金錢，係午○○行賄之
款項，為判決午○○無罪之主要論據，亦嫌速斷。(九)、本院前次
發回更審時已指明戌○○稱其於八十七年七月二十四日凌晨一時
三十分全部讀卡工作完畢後，即受命進入電算中心機房啟動電腦
計算成績，當時有多人在場監督一節，是否屬實，如果無訛，戌
○○如何下手啟動其自行設計之程式舞弊？而戌○○稱其自行設
計之程式，會將「相關學生之各科成績，自動調整到錄取標準」
，然其如何預知錄取之標準為何？巳○○、申○○自稱係第一名
錄取，如果無訛，與戌○○所稱調整到錄取標準之自白亦有不符
。又戌○○如何修正電腦卡（答案卡），使與電腦自動修改之成
績相符？何以卯○○等多人之答案卡電腦計算與人工計分之成績
均不相同（見檢察官起訴書附表），且電腦答案卡，有無專人保
管？均有待詳查釐清，以究明戌○○之自白是否與事實相符，原
審更審時仍未予究明，遽行判決，其審理仍有未盡。(十)、原判決
認定戌○○對於警大八十七年度二技班入學考試之舞弊情形，係
以其於八十六年度即設定之ＲＥＭＮ程式，於主程式啟動核算成
績時，依據其先前所輸入之考生准考證號碼或姓名竄改各該考生
各科成績分數或資績分數，使該等考生得以達到錄取標準，因而
變造其他同仁依職務所鍵入原本屬正確之前開考生成績等情。而
卷附自戌○○使用之手提電腦列印出之名單，在丙○○名字後有
戌○○輸入之「s 」字（台灣桃園地方法院檢察署八十七年度偵
字第一二０二九號偵查卷第二一九頁），據戌○○稱「s 」係表
示已確定而收到錢，如果無訛，何以丙○○之成績未能通過初試
，卷內又無戌○○退款之證據資料？究竟戌○○所稱其所設定之
ＲＥＭＮ程式，是否有戌○○所稱可自動更改考生成績，使達錄
取標準之功能？戌○○所稱已收到丙○○之賄款是否與事實相符
，尚非無疑？原審未加究明釐清，遽為戌○○、丙○○等不利之
認定，亦嫌速斷。(十一)、原判決既謂戌○○在警大閱卷（ＰＲＩＭ
Ｅ）電腦系統內設定之ＲＥＭＮ程式，於執行竄改考生成績完畢
後即自動刪除，如果無訛，其八十六年所設計之ＲＥＭＮ程式，
於八十六年舞弊後既已被刪除，如何仍得於警大八十七年二技班
及大學部使用竄改考生成績？各次考試前如何重為設定？攸關戌
○○如何竄改考生成績之認定，亦待究明，原審未予釐清，遽行
判決，其審理猶有未盡。檢察官上訴意旨指摘原判決不當，戌○
○、壬○○、辛○○、寅○○、Ｂ○○、乙○○、辰○○、Ｆ○
○、黃○○、Ｅ○○、丁○○、巳○○、丑○○、戊○○、庚○
○、甲○○、Ｄ○○、亥○○、申○○、丙○○、癸○○、卯○
○、酉○○、Ｇ○○、宇○○等上訴意旨分別指摘原判決關於其
本人部分不當，均尚非全無理由，應認仍有撤銷發回更審之原因
。至原判決不另為無罪之諭知部分，基於審判不可分原則，均併
予發回，附此明。
據上論結，應依刑事訴訟法第三百九十七條、第四百零一條，判
決如主文。
中　　華　　民　　國　九十四　年　　三　　月　　十　　日
                      最高法院刑事第十庭
                          審判長法官  陳　正　庸
                                法官  王　居　財
                                法官  林　開　任
                                法官  林　立　華
                                法官  吳　昭　瑩
      本件正本證明與原本無異
                                      書  記  官
中　　華　　民　　國　九十四　年　　三　　月　二十四　日
                                                      Ｌ
